ACORDAO-COMPLETO-2357277

ACÓRDÃO 1618/2019 ATA 25/2019 - PLENÁRIO

VISTOS, relatados e discutidos estes autos do Acompanhamento autuado nos termos do art. 3º da Instrução Normativa/TCU 48/2004, para análise da gestão de recursos repassados ao Comitê Paralímpico Brasileiro - CPB, por força da Lei 9.615/1998, alterada pela Lei 10.264/2001, durante o período de janeiro a dezembro de 2011.
       ACORDAM os Ministros do Tribunal de Contas da União, reunidos em sessão do Plenário, ante as razões expostas pelo Relator, em:
        9.1. determinar ao Comitê Paralímpico Brasileiro que adote as medidas administrativas de sua alçada com vistas à recomposição de dano ao erário decorrente do superfaturamento de R$ 87.005,75 na contratação da firma Contato Organização de Eventos Ltda., no ano de 2010, para a realização de eventos, instaurando, se for o caso, Tomada de Contas Especial e informe ao Tribunal, no prazo de 45 dias da ciência deste Acórdão, as providências adotadas;
        9.2. encaminhar cópia deste Acórdão ao Comitê Paralímpico Brasileiro, à Secretaria Especial do Esporte do Ministério da Cidadania e ao Delegado de Polícia Federal da Superintendência Regional no Distrito Federal, Sr. Flávio Rodrigues Calil Daher, em atenção à solicitação formulada nos autos do TC-Processo 011.142/2015-4 (apenso) ; 
        9.3. determinar à SecexTrabalho que acompanhe o cumprimento do subitem 9.1 supra, arquivando o processo em seguida, com fulcro no art. 169, inciso V, do RI/TCU.

Acompanhamento para análise da gestão de recursos repassados ao Comitê Paralímpico Brasileiro  CPB, por força da Lei 9.615/1998, alterada pela Lei 10.264/2001, durante o período de janeiro a dezembro de 2011.

Comitê Paralímpico Brasileiro - CPB.

3. Interessado: Tribunal de Contas da União.

13.1. Ministros presentes: José Mucio Monteiro (Presidente), Walton Alencar Rodrigues, Benjamin Zymler, Raimundo Carreiro, Ana Arraes e Bruno Dantas.
13.2. Ministro-Substituto convocado: Marcos Bemquerer Costa (Relator).
13.3. Ministros-Substitutos presentes: André Luís de Carvalho e Weder de Oliveira.

ACORDAO-COMPLETO-2401137

Acórdão de Relação 962/2020 - Plenário

Acórdão de Relação

MARCOS BEMQUERER

Trata-se de processo de Acompanhamento autuado nos termos do art. 3º da Instrução Normativa/TCU 48/2004, para análise da gestão de recursos repassados ao Comitê Paralímpico Brasileiro - CPB por força da Lei 9.615/1998, alterada pela Lei 10.264/2001, durante o período de janeiro a dezembro de 2011.
2.	Estes autos foram apreciados mediante o Acórdão 1345/2016-TCU-Plenário, cujo teor é o que segue transcrito abaixo:
"9.1. determinar ao Comitê Paralímpico Brasileiro que:
9.1.1. no âmbito do Convênio 3/2011, firmado entre o CPB e a Confederação Brasileira de Vôlei Paralímpico - ABVP adote medidas efetivas no sentido de recompor o erário, no que tange:
9.1.1.1. aos pagamentos irregulares de salário ao presidente da ABVP, no valor de R$ 37.798,26, bem como à funcionária daquela entidade, no valor de R$ 3.742,00;
9.1.1.2. à quantia de R$ 5.000,00 referente ao pagamento de taxas bancárias indevidamente custeadas com recursos do ajuste, bem como a valores que não foram utilizados para a quitação de despesas;
9.1.2. instaure, se ainda não o fez, Tomada de Contas Especial com vista à recomposição de dano ao erário decorrente do superfaturamento de R$ 87.005,75 na contratação da firma Contato Organização de Eventos Ltda., no ano de 2010, para a realização de eventos;
9.1.3. no prazo de 30 (trinta) dias a contar da ciência deste Acórdão, encaminhe cópia dos comprovantes de restituição dos valores pagos indevidamente à funcionária e ao Presidente da ABVP, referidos no subitem 9.1.1.1 supra, bem como documentação idônea para demonstrar as medidas levadas a efeito para o atendimento dos subitens 9.1.1.2 e 9.1.2 supra;
9.2. recomendar ao Comitê [Paralímpico] Brasileiro que:
9.2.1. aprimore os normativos e os procedimentos de verificação das propostas apresentadas pelas empresas participantes de processos de contratação, incluindo a verificação de ligação entre os participantes, bem como a área de atuação das empresas concorrentes no certame;
9.2.2. oriente as confederações e associações quanto à necessidade de aperfeiçoar os controles internos das entidades convenentes em relação à gestão dos recursos advindos da Lei Agnelo/Piva, incluindo a segregação de função nas etapas de aplicação desses recursos;
9.3. considerar cumpridas as determinações constantes dos subitens 9.1.1 e 9.1.2.1 do Acórdão 2911/2014-TCU-Plenário;
9.4. considerar não cumpridos os comandos veiculados nos subitens 9.1.2.2, 9.1.2.3 e 9.1.2.4 do Acórdão 2911/2014-TCU-Plenário;
9.5. determinar a realização de audiência dos responsáveis pelos indícios de simulação nos Termos de Convocação 04/2009 e 05/2009, bem como a oitiva da (s) empresa (s) envolvida (s) na ocorrência para fins de eventual aplicação da penalidade insculpida no art. 46 da Lei 8.443/1992;
9.6. determinar à SecexEduc que monitore o cumprimento da medida 9.1.3 supra;
9.7. encaminhar cópia deste Acórdão, bem como do Relatório e da Proposta de Deliberação que o fundamentam, ao Comitê Paralímpico Brasileiro, ao Ministério do Esporte e ao Delegado de Polícia Federal da Superintendência Regional no Distrito Federal, Sr. Flávio Rodrigues Calil Daher, em atenção à solicitação formulada nos autos do TC-Processo 011.142/2015-4 (apenso) ."
3.	Transcrevo, a seguir, com os devidos ajustes de forma, a instrução da Secretaria de Controle Externo do Trabalho e Entidades Paraestatais - SecexTrabalho por meio da qual analisou este processo (peça 105) :
"5. Em razão do Acórdão acima mencionado, o presente feito teve sua última instrução neste Tribunal à peça 45, abordando apenas o item 9.5 do referido Acórdão, com propostas de audiência e oitivas, nos seguintes termos: 
'6. PROPOSTA DE ENCAMINHAMENTO
Ante o exposto, considerando a determinação para realização de audiência dos responsáveis e de oitiva das empresas envolvidas, contida no item 9.5 do Acórdão 1345/2016-TCU-Plenário, submete-se o presente processo à consideração superior, propondo:
6.1. Realizar Audiência dos seguintes responsáveis:
do Sr. Marcos Alberto Moura, CPF XXX.087.518-XX, na condição de presidente da Comissão de Licitação, com fundamento no art. 43, inciso II, da Lei 8443/1992 c/c art. 250, IV, do Regimento Interno do TCU, para que, no prazo de quinze dias, a contar do recebimento da comunicação, apresente razões de justificativa por conduzir, homologar e adjudicar os processos dos Termos de Convocação 4/2009 e 5/2009 da Associação Brasileira de Desportos para Deficientes Intelectuais (ABDEM) , com indícios de simulação de licitações, visto que os referidos certames não promoveram competitividade real, considerando o conjunto de irregularidades verificadas, em especial, quanto ao descumprimento ao art. 8º e ao art. 9º da Resolução/CPB/DIREX/ 003, de 19/1/2006, pelo detalhamento insuficiente dos objetos a serem licitados, e pela inexistência das atas circunstanciadas de realização das licitações;
do Sr. Roberto Carlos de Cunto, CPF XXX.223.458-XX, na condição de membro da Comissão de Licitação, com fundamento no art. 43, inciso II, da Lei 8443/1992 c/c art. 250, IV, do Regimento Interno do TCU, para que, no prazo de quinze dias, a contar do recebimento da comunicação, apresente razões de justificativa por participar da condução dos processos dos Termos de Convocação 4/2009 e 5/2009 da Associação Brasileira de Desportos para Deficientes Intelectuais (ABDEM) , sem manifestar óbice às irregularidades apresentadas nos procedimentos, com indícios de simulação de licitações, visto que os referidos certames não promoveram competitividade real, considerando, em especial, o descumprimento ao art. 8º e ao art. 9º da Resolução/CPB/DIREX/ 003, de 19/1/2006, pelo detalhamento insuficiente dos objetos a serem licitados, e pela inexistência das atas circunstanciadas de realização das licitações;
do Sr. Cleiton Maurício Monteiro, CPF XXX.850.388-XX, na condição de membro da Comissão de Licitação, com fundamento no art. 43, inciso II, da Lei 8443/1992 c/c art. 250, IV, do Regimento Interno do TCU, para que, no prazo de quinze dias, a contar do recebimento da comunicação, apresente razões de justificativa por participar da condução dos processos dos Termos de Convocação 4/2009 e 5/2009 da Associação Brasileira de Desportos para Deficientes Intelectuais (ABDEM) , sem manifestar óbice às irregularidades apresentadas nos procedimentos, com indícios de simulação de licitações, visto que os referidos certames não promoveram competitividade real, considerando, em especial, o descumprimento ao art. 8º e ao art. 9º da Resolução/CPB/DIREX/ 003, de 19/1/2006, pelo detalhamento insuficiente dos objetos a serem licitados, e pela inexistência das atas circunstanciadas de realização das licitações.
6.2. Realizar Oitiva das seguintes empresas:
I) Turismo Direto Agenciamento de Viagens e Turismo Ltda., CNPJ: 03.746.990/0001-08, na pessoa de seu representante legal, com fundamento no Regimento Interno do TCU, art. 250, V, para que no prazo de quinze dias, a contar do recebimento da comunicação, manifeste-se: quanto ao fato de ter apresentado cotações/propostas com valores similares aos apresentados pelos demais licitantes, a despeito do detalhamento insuficiente dos objetos licitados, relativamente aos Termos de Convocação 4/2009 e 5/2009 da Associação Brasileira de Desportos para Deficientes Intelectuais (ABDEM) , e  quanto ao fato de ter tomado parte dos referidos certames, com fortes características de processos fraudulentos; 
II) Método Tours Agência de Viagens e Turismo Ltda., CNPJ: 71.637.896/0001-62, na pessoa de seu representante legal, com fundamento no Regimento Interno do TCU, art. 250, V, para que no prazo de quinze dias, a contar do recebimento da comunicação, manifeste-se quanto ao fato de ter apresentado cotações/propostas com valores similares aos apresentados pelos demais licitantes, a despeito do detalhamento insuficiente dos objetos licitados, relativamente aos Termos de Convocação 4/2009 e 5/2009 da Associação Brasileira de Desportos para Deficientes Intelectuais (ABDEM) , e  quanto ao fato de ter tomado parte dos referidos certames, com fortes características de processos fraudulentos; 
III) Europatur Viagens e Turismo Ltda., CNPJ 07.256.703/0001-24, na pessoa de seu representante legal, com fundamento no Regimento Interno do TCU, art. 250, V, para que no prazo de quinze dias, a contar do recebimento da comunicação, manifeste-se quanto ao fato de ter apresentado cotações/propostas com valores similares aos apresentados pelos demais licitantes, a despeito do detalhamento insuficiente dos objetos licitados, relativamente aos Termos de Convocação 4/2009 e 5/2009 da Associação Brasileira de Desportos para Deficientes Intelectuais (ABDEM) , e  quanto ao fato de ter tomado parte dos referidos certames, com fortes características de processos fraudulentos; 
IV) Nobilis Buffet e Serviços, CNPJ 09.534.317/0001-82, na pessoa de seu representante legal, com fundamento no Regimento Interno do TCU, art. 250, V, para que no prazo de quinze dias, a contar do recebimento da comunicação, manifeste-se quanto ao fato de ter apresentado cotações/propostas com valores similares aos apresentados pelos demais licitantes, a despeito do detalhamento insuficiente dos objetos licitados, relativamente aos Termos de Convocação 4/2009 e 5/2009 da Associação Brasileira de Desportos para Deficientes Intelectuais (ABDEM) , e  quanto ao fato de ter tomado parte dos referidos certames, com fortes características de processos fraudulentos; 
V) Kilo & Art Restaurante Ltda. ME, CNPJ: 65.898.991/0001-17, na pessoa de seu representante legal, com fundamento no Regimento Interno do TCU, art. 250, V, para que no prazo de quinze dias, a contar do recebimento da comunicação, manifeste-se quanto ao fato de ter apresentado cotações/propostas com valores similares aos apresentados pelos demais licitantes, a despeito do detalhamento insuficiente dos objetos licitados, relativamente aos Termos de Convocação 4/2009 e 5/2009 da Associação Brasileira de Desportos para Deficientes Intelectuais (ABDEM) , e  quanto ao fato de ter tomado parte dos referidos certames, com fortes características de processos fraudulentos; 
VI) Restaurante Charlu Ltda., CNPJ: 04.862.422/0001-27, na pessoa de seu representante legal, com fundamento no Regimento Interno do TCU, art. 250, V, para que no prazo de quinze dias, a contar do recebimento da comunicação, manifeste-se quanto ao fato de ter apresentado cotações/propostas com valores similares aos apresentados pelos demais licitantes, a despeito do detalhamento insuficiente dos objetos licitados, relativamente aos Termos de Convocação 4/2009 e 5/2009 da Associação Brasileira de Desportos para Deficientes Intelectuais (ABDEM) , e  quanto ao fato de ter tomado parte dos referidos certames, com fortes características de processos fraudulentos; 
VII) VRC Eventos Esportivos Ltda., CNPJ: 08.648.608/0001-39, na pessoa de seu representante legal, com fundamento no Regimento Interno do TCU, art. 250, V, para que no prazo de quinze dias, a contar do recebimento da comunicação, manifeste-se quanto ao fato de ter apresentado cotações/propostas com valores similares aos apresentados pelos demais licitantes, a despeito do detalhamento insuficiente dos objetos licitados, relativamente aos Termos de Convocação 4/2009 e 5/2009 da Associação Brasileira de Desportos para Deficientes Intelectuais (ABDEM) , e  quanto ao fato de ter tomado parte dos referidos certames, com fortes características de processos fraudulentos; 
VIII) Rumo Certo Eventos Esportivos Ltda. EPP, CNPJ: 09.608.387/0001-38, na pessoa de seu representante legal, com fundamento no Regimento Interno do TCU, art. 250, V, para que no prazo de quinze dias, a contar do recebimento da comunicação, manifeste-se quanto ao fato de ter apresentado cotações/propostas com valores similares aos apresentados pelos demais licitantes, a despeito do detalhamento insuficiente dos objetos licitados, relativamente aos Termos de Convocação 4/2009 e 5/2009 da Associação Brasileira de Desportos para Deficientes Intelectuais (ABDEM) , e  quanto ao fato de ter tomado parte dos referidos certames, com fortes características de processos fraudulentos; 
IX) FMF Eventos Esportivos Ltda., CNPJ: 08.973.748/0001-82, na pessoa de seu representante legal, com fundamento no Regimento Interno do TCU, art. 250, V, para que no prazo de quinze dias, a contar do recebimento da comunicação, manifeste-se quanto ao fato de ter apresentado cotações/propostas com valores similares aos apresentados pelos demais licitantes, a despeito do detalhamento insuficiente dos objetos licitados, relativamente aos Termos de Convocação 4/2009 e 5/2009 da Associação Brasileira de Desportos para Deficientes Intelectuais (ABDEM) , e  quanto ao fato de ter tomado parte dos referidos certames, com fortes características de processos fraudulentos.'
6. Em função das propostas supramencionadas, a [então] SecexEducação [confeccionou] os respectivos Ofícios de Oitiva (peças 48 a 54, 58 e 59) , e Ofícios de Audiência (peças 55 a 57) , cujos atendimentos passamos a considerar a seguir.   
EXAME TÉCNICO
7. Em resposta ao Ofício n. 0080/2017-TCU/SecexEducação (peça 55) , de 7/3/2017, o senhor Marcos Alberto Moura trouxe a estes autos suas razões de justificativa, das quais consideraremos os pontos que entendemos relevantes para o saneamento do presente feito, a seguir:
7.1. informa que, desde 2010, não tem vínculo com a ABDEM, porém, foi até aquela entidade para obter informações a respeito do processo licitatório de cuja Comissão de Licitação foi presidente;
7.2. afirma também que todo o projeto e o respectivo, então, processo licitatório em questão foram montados, elaborados ambos pelo escritório da ABDEM em Brasília, o qual foi desativado;
7.3. admite que desconhecia a Resolução/CPB/DIREX/003, de 19/1/2006, e que entendia que sua função, bem como [a] dos demais membros [da] Comissão de Licitação, era apenas de coletar as propostas das empresas participantes do referido processo licitatório, e emitir os respectivos Termos de Adjudicação e Homologação do objeto do certame à empresa que oferecesse o menor preço;
7.4. acrescenta que, apesar de se tratarem de eventos similares e mesmo objeto, os dois certames licitatórios (Cartas-Convite 04 e 05/2009) , foram realizados no mesmo dia, porém em horários diferentes (o primeiro, às 09:00 horas; e o segundo às 11:00 horas) , consagrando-se vencedor aquele licitante que apresentou o menor preço;
7.5. quanto à proximidade dos preços ofertados pelas empresas participantes do processo licitatório em comento, esclarece que tal fato aconteceu, tendo em vista que, na época, o Plano de Trabalho correspondente aos projetos em questão tinha que ser acompanhado dos orçamentos daquelas mesmas empresas, e, pelo fato de o certame licitatório ter sido realizado em espaço de tempo de dois ou três meses, as mesmas empresas mantiveram seus preços ofertados;
7.6. em relação à insuficiência de detalhamentos relativos aos processos licitatórios em si, assevera que apenas seguiu as orientações advindas da sede, em Brasília, a qual tinha aprovado todos os referidos processos, sendo que, de forma alguma, agiram, ele e os demais membros da comissão de licitação, para favorecer uma ou outra empresa licitante, reforçando que seguiram os procedimentos encaminhados relativos aos projetos, termos de convocação, cartas-convite e outros.
Considerações: ante às razões de justificativa apresentadas acima, entendemos que possam ser dignas de crédito e aceitáveis, haja vista o esforço empenhado pelo ouvido em audiência em conseguir informações necessárias para o atendimento do respectivo ofício, mesmo já tendo se passado quase dez anos desde a realização dos eventos, objeto das licitações levadas a cabo (Carta-Convite n. 04/2009, evento realizado na cidade de Guarujá/SP, em 11/12/2009, e Carta-Convite n. 05/2009, evento realizado na cidade de Ribeirão Pires/SP, em 15/12/2009) .
8. Em resposta ao Ofício n. 0081/2017-TCU/SecexEducação (peça 56) , de 7/3/2017, o senhor Roberto Carlos de Cunto trouxe a estes autos suas razões de justificativa, das quais consideraremos os pontos que entendemos relevantes para o saneamento do presente feito, a seguir:
8.1. inicia afirmando que as propostas dos licitantes foram recebidas e abertas pela Comissão de Licitação de acordo com Termo de Convocação - TC expedido pela ABDEM, em 2/12/2009;
8.2. assevera que os dois processos licitatórios foram realizados no mesmo dia (9/12/2009) , (peça 84, p. 7) , o primeiro às 09:00 horas (Carta-Convite n. 04/2009 referente ao TC 097/2009) , o segundo às 11:00 horas (Carta-Convite n. 05/2009 referente ao TC 098/2009) ;
8.3. assegura que a documentação apresentada pelas empresas foi conferida e [elas] foram consideradas aptas a participar do certame licitatório; 
8.4. informa que os projetos referentes aos TC's 097 e 098/2009 tinham praticamente o mesmo objeto, ou seja, eventos para o desenvolvimento do desporto escolar nas cidades de Guarujá e Ribeirão Pires, ambas em São Paulo, e cujos processos licitatórios tiveram da mesma forma, praticamente, os mesmos participantes;
8.5. repete as mesmas razões de justificativa apresentadas pelo ouvinte anterior quanto aos horários de realização das licitações e dias e locais de concretização dos respectivos eventos;
8.6. quanto à proximidade dos preços ofertados pelas empresas participantes do processo licitatório em comento, esclarece que tal fato aconteceu, tendo em vista que, na época, o Plano de Trabalho correspondente aos projetos em questão tinha que ser acompanhado dos orçamentos daquelas mesmas empresas, e, pelo fato [de o] certame licitatório ter sido realizado em espaço de tempo de dois ou três meses, as mesmas empresas mantiveram seus preços ofertados;
8.7. afirma que a Ata da respectiva licitação está no processo correspondente, a qual foi assinada pelo presidente da Comissão de Licitação e [por ele mesmo] (peça 84, p. 7) ;
8.8. esclarece que os Termos de Homologação foram idênticos, porque os projetos relativos aos TC's 097 e 098/2009, bem como os itens licitados, foram iguais;
8.9. a exemplo do [responsável acima], informa que não tinha conhecimento da Resolução/CPB/DIREX/003, de 19/1/2006, e que os preços ofertados pelos licitantes eram os melhores para a época da realização do certame licitatório.
Considerações: ratificando as considerações feitas em relação ao [responsável acima], entendemos que possam ser dignas de crédito e aceitáveis as razões de justificativa supra descritas, tendo em vista que [elas] podem ser consideradas suficientes para o saneamento do presente feito, mesmo já tendo se passado quase dez anos desde a realização dos eventos, objeto das licitações levadas a cabo (Carta-Convite n. 04/2009, evento realizado na cidade de Guarujá/SP, em 11/12/2009, e Carta-Convite n. 05/2009, evento realizado na cidade de Ribeirão Pires/SP, em 15/12/2009) .
9. Em resposta ao Ofício n. 0082/2017-TCU/SecexEducação (peça 57) , de 7/3/2017, o senhor Cleiton Maurício Monteiro trouxe a estes autos suas razões de justificativa (...) [as quais, em síntese, são as mesmas apresentadas pelo Sr. Roberto Carlos de Cunto]. 
 (...) 
Considerações: ratificando, mais uma vez, as considerações feitas em relação ao ouvido em audiência acima, entendemos que possam ser dignas de crédito e aceitáveis as razões de justificativa supra descritas, tendo em vista que [elas] podem ser consideradas suficientes para o saneamento do presente feito, mesmo já tendo se passado quase dez anos desde a realização dos eventos, objeto das licitações levadas a cabo (Carta-Convite n. 04/2009, evento realizado na cidade de Guarujá/SP, em 11/12/2009, e Carta-Convite n. 05/2009, evento realizado na cidade de Ribeirão Pires/SP, em 15/12/2009) .
10. Em atendimento ao Ofício 0089/2017-TCU/SecexEducação (peça 51) , de 7/3/2017, a empresa VRC Eventos Esportivos Ltda., através de seu Ofício VRC n. 01/17 (peça 89) , apresentou os seguintes esclarecimentos entendidos mais relevantes com suas respectivas considerações:
10.1. inicialmente, informa que as atividades da referida empresa foram encerradas devido a doença de seu fundador;
10.2. refuta como inverídicas as suspeitas de possíveis irregularidades nas quais teria participação, uma vez que, amparado pelos ditames da Lei n. 8.666/93, participou dos certames licitatórios 04 e 05/2009 relativos aos projetos Festival Paraolímpico de Atletismo nas cidades de Guarujá e Ribeirão Pires, ambas em São Paulo, com a missão de gerenciamento total daqueles eventos, programação das provas e rodízios, bem como de apresentar os relatórios devidos, todos os resultados e a locação dos equipamentos para o correto andamento do feito;
10.3. informa que (...) não conhecia nenhuma das outras empresas participantes das licitações tratadas nestes autos;
10.4. assevera que, apesar da falta de detalhamento dos itens dos projetos a serem licitados por parte da ABDEM, como sua empresa já atuava no ramo de eventos esportivos há algum tempo, não encontrou dificuldades em apresentar orçamentos compatíveis com tais projetos;
10.5. esclarece que não participou da abertura dos envelopes referentes aos processos licitatórios em comento, sendo que foram informados de terem sido vencedores (...) dentro do previsto nos projetos originários;
10.6. afirma que apresentou toda a documentação exigida pelo contratante, a qual fora devidamente atestada e aprovada.
Considerações: entendemos que tais esclarecimentos podem ser aceitos por este Tribunal, sendo satisfatórios para o saneamento dos possíveis indícios de irregularidades que pairavam sobre a empresa em tela, principalmente, levando-se em consideração a informação de que as prestações de contas dos Termos de Convocação n. 097 e 098/2009 foram aprovadas pelo órgão concedente dos respectivos recursos, conforme afirmação prestada pelo senhor Cleiton Maurício Monteiro, membro da Comissão de Licitação que procedeu à escolha dos licitantes vencedores.  
11. Em atendimento ao Ofício 0090/2017-TCU/SecexEducação (peça 52) , de 7/3/2017, a empresa Rumo Certo Eventos Esportivos Ltda., através de seu Comunicado (peça 74) , apresentou os seguintes esclarecimentos entendidos mais relevantes com suas respectivas considerações:
11.1. inicialmente, informa da impossibilidade de apresentar a documentação inerente aos processos licitatórios dos quais participou pelo fato de já terem se passado mais de oito anos da realização [deles] (Cartas-Convite 04 e 05/2009) por parte da ABDEM;
11.2. assevera que os orçamentos foram praticamente iguais pelo fato de os projetos correspondentes terem o mesmo objeto, qual seja Festival Paraolímpico de Atletismo nas cidades de Guarujá (11/12/2009) e Ribeirão Pires (15/12/2009) , ambas no estado de São Paulo;
11.3. informa que a empresa em questão não fora vencedora dos certames licitatórios em tela, não tendo, portanto, recebido nenhuma quantia da entidade que realizou as referidas licitações, no caso, a ABDEM.
Considerações: entendemos que tais esclarecimentos podem ser aceitos por este Tribunal, sendo satisfatórios para o saneamento dos possíveis indícios de irregularidades que pairavam sobre a empresa em tela, principalmente, levando-se em consideração a informação de que a empresa Rumo Certo Eventos Esportivos Ltda. não fora vencedora dos certames licitatórios tratados nos presentes autos, não tendo, portanto, recebido nenhuma quantia da entidade que realizou as referidas licitações, no caso, a ABDEM.
12. Em atendimento ao Ofício 0091/2017-TCU/SecexEducação (peça 53) , de 7/3/2017, a empresa FMF Eventos e Info Ltda. - ME, através de seu Comunicado (peça 78) , apresentou os seguintes esclarecimentos entendidos mais relevantes com suas respectivas considerações:
12.1. primeiramente, assevera que seria impossível apresentar a documentação inerente aos processos licitatórios ora questionados, uma vez que a empresa em tela teria apenas o prazo quinquenal para arquivar tal documentação, e que a situação em tela estaria prescrita pelas normas jurídicas vigentes;
12.2. afirma que não teria como fraudar os processos licitatórios em análise, tendo em vista que não possuía acesso aos procedimentos administrativos inerentes a [eles]; 
12.3. assegura que a variação de preços ofertados pelos licitantes não pode ser tomada como base para possíveis indícios de fraudes, [pois] se trata de livre concorrência de mercado (...) . 
Considerações: entendemos que tais esclarecimentos podem ser aceitos por este Tribunal, sendo satisfatórios para o saneamento dos possíveis indícios de irregularidades que pairavam sobre a empresa em tela, principalmente, levando-se em consideração que a empresa FMF Eventos e Info Ltda. - ME não fora vencedora dos certames licitatórios tratados nos presentes autos, não tendo, portanto, recebido nenhuma quantia da entidade que realizou as referidas licitações, no caso, a ABDEM (peça 83, p. 14) .
13. Em atendimento ao Ofício 0083/2017-TCU/SecexEducação (peça 54) , de 7/3/2017, a empresa EUROPATUR Viagens e Turismo Ltda., através de seu Comunicado (peça 79) , apresentou os seguintes esclarecimentos entendidos mais relevantes com suas respectivas considerações:
13.1. informa que fora convidada pela ABDEM para participar dos certames licitatórios em questão, tendo apresentado sua proposta com base nos valores de mercado, não tendo sido, porém, a vencedora de tais licitações;
13.2. afirma que desconheceu qualquer tipo de fraude nas licitações em comento.
Considerações: entendemos que tais esclarecimentos podem ser aceitos por este Tribunal, sendo satisfatórios para o saneamento dos possíveis indícios de irregularidades que pairavam sobre a empresa em tela, principalmente, levando-se em consideração que a empresa EUROPATUR Viagens e Turismo Ltda. não fora vencedora dos certames licitatórios tratados nos presentes autos, não tendo, portanto, recebido nenhuma quantia da entidade que realizou as referidas licitações, no caso, a ABDEM (peça 83, p. 14) . 
14. Em atendimento ao Ofício 0084/2017-TCU/SecexEducação (peça 58) , de 7/3/2017, a empresa Turismo Direto Agenciamento de Viagens Ltda. - EPP, através de seu Comunicado (peça 81) , apresentou os seguintes esclarecimentos entendidos mais relevantes com suas respectivas considerações:
14.1. informa que, apesar de já terem se passado mais de sete anos da realização dos certames licitatórios em questão, ainda possui alguns documentos, cópias, anotações particulares relativas a [eles]; 
14.2. assevera que já tinha prestado os serviços, objeto das Cartas-Convite em comento, a diversos órgãos públicos estaduais e municipais, estando, logo, apta a participar das licitações em tela;
14.3. comunica que realizou cotação de preços junto a outras empresas do ramo de transporte no estado de São Paulo, tomando por base o número de veículos exigido no edital de licitação, período dos eventos e trajetos a serem seguidos;
14.4. informa que sua empresa foi declarada vencedora das Cartas-Convite 04 e 05/2009;
14.5. afirma que jamais participaria de algum processo fraudulento, principalmente porque as outras empresas participantes dos certames licitatórios em tela eram e são suas concorrentes no mercado do tipo de serviço previsto nos editais correspondentes;
14.6. assegura que participou dos processos licitatórios em questão do começo ao fim, sem observar nenhum indício de fraude ou qualquer tipo de sinalização de irregularidades;
14.7. esclarece categoricamente que a proximidade dos valores orçados pelas empresas participantes deve-se ao fato de que no mercado paulista, assim como na grande São Paulo, as várias empresas do ramo praticam quase os mesmos preços, levando-se em consideração as distâncias a serem percorridas, qualidades dos veículos a serem usados na prestação dos serviços; tais preços eram e são praticamente iguais até hoje, segundo a empresa em comento;
14.8. informa que o fato da sua empresa estar localizada no mesmo endereço em que estão outras empresas do mesmo ramo trata-se de um fato perfeitamente normal, fugindo à sua alçada a decisão de proibir ou não tal situação.
Considerações: entendemos que tais esclarecimentos podem ser aceitos por este Tribunal, sendo satisfatórios para o saneamento dos possíveis indícios de irregularidades que pairavam sobre a empresa em tela, principalmente, levando-se em consideração a informação de que as prestações de contas dos Termos de Convocação n. 097 e 098/2009 foram aprovadas pelo órgão concedente dos respectivos recursos, conforme afirmação prestada pelo senhor Cleiton Maurício Monteiro, membro da Comissão de Licitação que procedeu à escolha dos licitantes vencedores.  
15. Em atendimento ao Ofício 0085/2017-TCU/SecexEducação (peça 59) , de 7/3/2017, a empresa Método Tours Agência de Viagens e Turismo Ltda., através de seu Comunicado (peça 87) , apresentou os seguintes esclarecimentos entendidos mais relevantes com suas respectivas considerações:
15.1. informa que conserva em seus arquivos documentos referentes à participação em processos licitatórios em, no máximo, período de cinco anos;
15.2. lembra-se que ofereceu a proposta de R$ 1.600,00, valor unitário, após pesquisas levadas a cabo junto a outras empresas do ramo na capital paulista e imediações;
15.3. afirma que não fora vencedora dos certames licitatórios em tela, e que, após perder sua classificação, não acompanhou o desenrolar dos processos licitatórios em questão;
15.4. assevera que nunca teve relações de parentesco, amizade, parceria ou mesmo coincidência de sócios com as outras empresas participantes das licitações tratadas neste processo, e, que a proximidade de preços orçados se deveu à pura coincidência, haja vista o fato de haver muitas empresas do ramo no estado de São Paulo que pudessem atender às necessidades exigidas nos editais licitatórios;
15.5. assegura que participou dos processos licitatórios em questão do começo ao fim, sem observar nenhum indício de fraude ou qualquer tipo de sinalização de irregularidades, e, caso houvesse tal ocorrido, imediatamente ingressaria com recurso para abortar tal prática danosa.
Considerações: entendemos que tais esclarecimentos podem ser aceitos por este Tribunal, sendo satisfatórios para o saneamento dos possíveis indícios de irregularidades que pairavam sobre a empresa em tela, principalmente, levando-se em consideração que a empresa  Método Tours Agência de Viagens e Turismo Ltda. não  fora vencedora dos certames licitatórios tratados nos presentes autos, não tendo, portanto, recebido nenhuma quantia da entidade que realizou as referidas licitações, no caso, a ABDEM (peça 83, p. 14) . 
16. Em atendimento ao Ofício 0086/2017-TCU/SecexEducação (peça 48) , de 7/3/2017, a empresa Magda Rodrigues Gonçalves Buffet e Serviços - ME, através de seu Comunicado (peça 102) , apresentou os seguintes esclarecimentos entendidos mais relevantes com suas respectivas considerações:
16.1. lembra que a empresa em tela, quando elaborou sua proposta de orçamento, levou em consideração os custos diretos e indiretos, a localização da sede da empresa, o tipo de serviço a ser prestado em termos de local da realização; tudo isso compôs a formação do valor final oferecido pela empresa em lide;
16.2. alega que o proprietário da empresa em tela está afastado há bastante tempo do mercado e atravessando uma situação financeira deveras complicada, tendo apenas o suficiente para sustento seu e de sua família;
16.3. solicita o arquivamento do presente processo, tendo em vista o lapso temporal de quase dez anos desde a realização dos procedimentos licitatórios em comento;
16.4. comunica que não tem condições de fornecer maiores informações a respeito de supostas irregularidades ocorridas nas licitações em tela, bem como foi vítima de muitos dissabores no mercado de trabalho do qual era participante, tendo sido, inclusive, despejado de sua moradia e da estrutura que detinha como empresa;
16.5. afirma que prestou os serviços contratados e previstos em edital de licitação, conforme exigências de quem organizou [o certame] apesar das dificuldades financeiras pelas quais passam muitas das vezes as empresas desse ramo de negócio, as quais suportam seus custos com próprios recursos, recebendo seus pagamentos pelos serviços prestados muitos meses após [à sua realização].
Considerações: entendemos que tais esclarecimentos podem ser aceitos por este Tribunal, sendo satisfatórios para o saneamento dos possíveis indícios de irregularidades que pairavam sobre a empresa em tela, principalmente, levando-se em consideração a informação de que as prestações de contas dos Termos de Convocação n. 097 e 098/2009 foram aprovadas pelo órgão concedente dos respectivos recursos, conforme afirmação prestada pelo senhor Cleiton Maurício Monteiro, membro da Comissão de Licitação que procedeu à escolha dos licitantes vencedores.  
17. A empresa Kilo & Art Restaurante Ltda. - ME (CNPJ: 65.898.991/0001-17) não pôde ser notificada, tendo em vista não ter sido encontrado seu endereço, conforme informação constante de peça 68. Mesmo não tendo sido notificada essa empresa para ser ouvida em oitiva, esse insucesso não afeta o entendimento de mérito deste processo, [pois] os esclarecimentos/justificativas apresentadas pelas outras empresas são suficientes para dirimir as questões levantadas. E a empresa Restaurante Charlu Ltda. (CNPJ: 04.862.422/0001-27) foi notificada via Edital n. 0004 (peça 98) , de 18/4/2018, publicado no D.O.U, de 7/6/2018, não tendo, porém, apresentado seus esclarecimentos/justificativas, o que não implica em [seu sancionamento]. 
18. Em atendimento ao Ofício n. 0402/2016-TCU/SecexEducação (peça 29) , datado de 13/7/2016, o Comitê Paralímpico Brasileiro, através de seu Ofício PRE/CPB n. 2300/2016 (peça 36) , trouxe aos presentes autos as informações inerentes ao cumprimento dos itens 9.1 e 9.2 do Acórdão 1345/2016-TCU-Plenário, os quais são transcritos abaixo, e cujos atendimentos passamos a discriminar e considerar a seguir: 
'9.1. determinar ao Comitê Paraolímpico Brasileiro que:
9.1.1. no âmbito do Convênio 3/2011, firmado entre o CPB e a Confederação Brasileira de Vôlei Paraolímpico - ABVP adote medidas efetivas no sentido de recompor o erário, no que tange:
9.1.1.1. aos pagamentos irregulares de salário ao presidente da ABVP, no valor de R$ 37.798,26, bem como à funcionária daquela entidade, no valor de R$ 3.742,00;'           
18.1. A primeira parcela, no valor de R$ 8.247,55, foi restituída em 24/62016, conforme comprovante anexo (peça 36, p. 33) .
18.2. Conforme Ofício n. 1.714/2016 - SUAFC/PRE/CPB, foi paga em 27/7/2016 a segunda parcela, no valor atualizado de R$ 8.330,02, conforme comprovante anexo (peça 36, p. 36-38) .
18.3. Conforme Ofício n. 1.989/2016 - SUAFC/PRE/CPB, foi paga em 26/8/2016 a terceira parcela, no valor atualizado de R$ 8.421,48, conforme comprovante anexo (peça 36, p. 40-42) .
18.4. [Consta o] comprovante de pagamento da quarta parcela (OFÍCIO PRE/CPB No. 2300/2016 -COMPLEMENTO, peça 37) .
18.5. [Consta o] comprovante de pagamento da quinta parcela (OFÍCIO PRE/CPB No. 2300/2016 -COMPLEMENTO, peça 39) .
18.6. [Constam os] comprovantes de pagamentos da sexta e da sétima parcelas (OFÍCIO PRE/CPB No. 2300/2016 -COMPLEMENTO, (peça 40) .
18.7. De toda forma, como comprovante da restituição dos valores indevidamente pagos à funcionária da ABVP atual CBVD, juntou-se aos autos o Ofício PRE/CPB n. 2.956/2015, de 23 OUT 15, que atualizou a quantia de R$ 3.742,00 com apuração do valor de R$ 5.115,32; restituído pela CBVD em 23 OUT 2015 conforme comprovante anexo (peça 36, p. 46-48) .
[subitem 9.1.1.2 do Acórdão 1345/2016-TCU-Plenário]
'9.1. determinar ao Comitê Paraolímpico Brasileiro que:
9.1.1. no âmbito do Convênio 3/2011, firmado entre o CPB e a Confederação Brasileira de Vôlei Paraolímpico - ABVP adote medidas efetivas no sentido de recompor o erário, no que tange:
 (...) 
9.1.1.2. à quantia de R$ 5.000,00 referente ao pagamento de taxas bancárias indevidamente custeadas com recursos do ajuste, bem como a valores que não foram utilizados para a quitação de despesas; 
18.8. A ABVP atual CBVD, conforme o Oficio n. 119/15, de 22 SET 15, restituiu parcialmente a quantia de R$ 542,50 (peça 36, p. 50) , e solicitou que o saldo remanescente fosse pago em 6 (seis) parcelas.
18.9. Conforme Ofício n. 3.180/2015 - SUAFC/PRE/CPB, de 19 NOV 15, a CBVD restituiu o valor atualizado da primeira parcela de R$ 841,68, comprovante anexo (peça 36, p. 59-62) .
18.10. Conforme Ofício n. 3.417/2015 - SUAFC/PRE/CPB, de 17 DEZ 15, a CBVD restituiu o valor atualizado da segunda parcela de R$ 850,38, comprovante anexo (peça 36, p. 63-66) .
18.11. Conforme Ofício n. 0130/2016 - SUAFC/PRE/CPB, de 18 JAN 16, a CBVD restituiu o valor atualizado da terceira parcela de R$ 860,17 comprovante anexo (peça 36, p. 67-72) .
18.12. Conforme Ofício n. 0377/2016 - SUAFC/PRE/CPB, de 17 FEV 16, a CBVD restituiu o valor atualizado da quarta parcela de R$ 868,97, comprovante anexo (peça 36, p. 73-76) .
18.13. Conforme Ofício n. 0643/2016 - SUAFC/PRE/CPB, de 18 MAR 16, a CBVD restituiu o valor atualizado da quinta parcela de R$ 877,32, conforme comprovante anexo (peça 36, p. 77-81) .
18.14. Conforme Ofício n. 846/2016 - SUAFC/PRE/CPB, de 20 ABR 16, a CBVD restituiu o valor atualizado da sexta e última parcela de R$ 887,01, conforme comprovante anexo (peça 36, p. 82-85) .
[subitem 9.1.2 do Acórdão 1345/2016-TCU-Plenário]
'9.1. determinar ao Comitê Paraolímpico Brasileiro que:
 (...) 
9.1.2. instaure, se ainda não o fez, Tomada de Contas Especial com vista à recomposição de dano ao erário decorrente do superfaturamento de R$ 87.005,75 na contratação da firma Contato Organização de Eventos Ltda., no ano de 2010, para a realização de eventos;
18.15. Com relação à determinação constante do subitem acima, o CPB apresenta o arrazoado que se encontra à peça 36, p. 7/16, para justificar o não cumprimento de tal determinação, do qual transcrevemos as partes que entendemos mais relevantes abaixo: 
'25. A aplicação prática em especial da empreitada por preço global tem gerado diversas dificuldades não apenas para as partes contratantes como também para os órgãos de controle. O Tribunal de Contas da União vem apontando dois problemas principais: o primeiro deles se refere à aplicação inadequada da empreitada por preço global e o segundo é relativo às condições estabelecidas para a celebração de termos aditivos.
26. O entendimento sobre o tema só veio a ser uniformizado no âmbito do TCU com a prolação do Acórdão 1977/2013-TCU-Plenário, rel. Min. Valmir Campelo, em 31.07.2013, DOU de 31.07.2013) . Os principais aspectos sobre os quais versa o referido julgado são os seguintes:
 (i) diferenciação entre empreitada por preço global da empreitada por preço unitário; 
 (ii) identificação dos elementos que exigem a adoção de uma ou outra modalidade de execução;
 (iii) exigências do projeto básico e
 (iv) esclarecimentos sobre as formulações de termos aditivos na empreitada por preço global.
27. As orientações adotadas pelo TCU e abaixo expostas já foram objeto de análise em âmbito doutrinário (por todos, confira-se: JUSTEN FILHO, Marçal. Comentários à Lei de Licitações e Contratos Administrativos, 15. ed., São Paulo: Dialética, 2012) .
28. O voto do Min. Relator destacou que a empreitada por preço global se diferencia da empreitada por preço unitário sobretudo em razão dos riscos imputados ao contratado e do critério de medição utilizado para se definir o pagamento pelos serviços prestados.
29. Conforme previsto no art. 6º da Lei nº 8.666, na execução de empreitada por preço unitário a remuneração do contratado deve corresponder de maneira exata ao serviço prestado. Esse regime deve ser adotado nos casos em que não for possível se estimar previamente um quantitativo adequado de pagamento. Ademais, o objeto da empreitada por preço unitário deve possibilitar o fracionamento em unidades independentes, o que não é o caso.
30. Diferentemente, a empreitada por preço global envolve contratação por preço certo e total. Exige-se amplo conhecimento por parte da Administração do objeto e das condições de contratação para que se possa permitir aos particulares formularem propostas de preços adequadas (art. 47 da Lei nº 8.666) .
 (...) 
32. O TCU ressaltou que a Administração deve obrigatoriamente definir no edital quais os critérios que serão utilizados para realização da medição dos serviços prestados.
33. No presente caso, o edital foi cristalino em determinar que a contratação observaria a modalidade de menor preço global.
34. Em relação aos riscos do particular, tem-se que o valor pago no regime de empreitada por preço global é previamente definido e com isso pode não corresponder exatamente aos custos do contratado. Sobre esse ponto, o TCU firmou entendimento no sentido de que as variações de pequena monta devem ser incluídas na margem de risco da álea ordinária do particular. Essa solução se destina a evitar o desnaturamento da empreitada por preço global,
35. Com esses parâmetros de fiscalização pré-determinados, o TCU visa a garantir maior segurança e efetividade à execução dos contratos administrativos.
 (...) 
37. Ora, além das questões colocadas acima, temos ainda o princípio administrativo da 'vinculação ao edital'. Como dito, o próprio edital previa a contratação pelo menor preço global, onde não são analisados os preços item a item.
 (...) 
41. Outro ponto que merece destaque, é que apesar da alegação de não haver concorrentes no certame de 2009, [ele] seguiu todos os critérios legais, no tocante [à] publicidade, e possibilidade de participação de qualquer empresa que atendesse aos ditames do edital.
42. O particular não pode ser punido, ou carregar o ônus, de não haver outras empresas interessadas na participação da licitação.
44. É necessário salientar que nos certames de 2009 e 2010, uma consideração de suma importância não foi apontada por esta Egrégia Corte de Contas, qual seja, a distinção entre as praças, sendo o primeiro realizado em BSB e o segundo em São Paulo, que sabidamente, possuem preços distintos para itens como os constantes nos editais.
45. A contratação de 2010 foi realizada pela modalidade pregão presencial de menor preço global, em que concorreram cinco empresas, de modo que após a fase de lances se sagrou vencedora a empresa Contato Organização de Eventos Ltda., por ter apresentado numa licitação de menor preço global, a proposta mais vantajosa ao CPB, conforme consta no processo analisado pela auditoria e nos documentos que se junta aos autos.
46. Dessa forma, em uma licitação de menor preço global, com diversos itens para fornecimento, configurar que houve superfaturamento em 14 (quatorze) itens isolados não se afigura em consonância com o entendimento desta Egrégia de Corte de Contas que assim preconiza in verbis:
'1. Para análise de superfaturamento nos contratos firmados sob o regime de empreitada por preço global, é incabível comparar os preços ofertados com os custos efetivamente incorridos pela contratada. Para concluir pela ocorrência de dano ao erário, é essencial examinar o preço global do contrato em comparação com valores de mercado.'
 (...) Ao analisar a matéria, o relator julgou equivocada a premissa do acórdão recorrido frente à jurisprudência do Tribunal, uma vez que "utilizou-se de juízo comparativo entre percentuais e valores da planilha de custos estimados no certame da UFBA com os valores realmente incorridos pela contratada durante a prestação dos serviços ao Ibama'. Explicou que, 'em contratos por empreitada por preço global estimado (...) é inadmissível o TCU substituir preços ofertados por custos efetivamente incorridos pela contratada. A propósito, citou o Acórdão 2784/2012-TCU-Plenário, que esclarece a questão: 'Sendo direito do contratante auferir os lucros que puder na execução do contrato, firmado a valores de mercado no regime de empreitada, parece-me ilegítimo o repasse direto à Administração de eventuais ganhos oriundos da diferença entre o preço proposto e as despesas incorridas na prestação dos serviços (...) A tese que vincula os gastos com insumos aos valores da proposta confunde custos da contratada com os seus preços (...) Como consequência disso, a aferição do superfaturamento acaba sendo feita em relação aos custos do contratado, e não aos valores de mercado'. Por fim concluiu o relator que 'ao examinar contratos por preço global, não é lícito pinçar um ou mais itens de custo isoladamente, qualificá-los como excessivos ou irregulares e determinar providências para ressarcimento, sob pena de alterar indevidamente o equilíbrio econômico-financeiro do contrato. Para concluir pela ocorrência de dano ao Erário, é essencial examinar o preço global do contrato em comparação com valores de mercado'. No caso concreto, considerando a ausência de indícios de que os valores contratados estariam acima dos preços de mercado, o Tribunal, seguindo o voto do relator, deu provimento parcial ao Pedido de Reexame, tornando insubsistente o acórdão recorrido, e julgou improcedente a representação. Acórdão 910/2014-TCU-Plenário, TC Processo 000.079/2011-1, relator Ministro Walton Alencar Rodrigues, 9.4.2014. (grifos mantidos) 
1. Para se concluir pela ocorrência de dano ao erário nas contratações por preço global em que o objeto tenha sido satisfatoriamente executado, deve-se examinar o preço total do contrato, pois não configura superfaturamento diferença a maior encontrada exclusivamente em itens de custo unitário isolados. 
 (...) 
Realizadas as audiência e citação dos responsáveis, a unidade técnica não acatou as justificativas apresentadas, propondo multa ao gestor e débito à empresa contratada. O relator, dissentindo da unidade técnica, registrou que 'a jurisprudência mais recente do TCU tem defendido que, para se concluir pela ocorrência de dano ao erário nas contratações em que o objeto tenha sido satisfatoriamente executado, como é o caso ora em análise, deve-se examinar o preço total do contrato nos casos de empreitada por preço global (Acórdão 739/2015-TCU-Plenário) . Assim, o superfaturamento não pode se dar exclusivamente por meio de itens isolados.  (...) Acrescentou o relator que a unidade técnica não apontou indícios de superfaturamento global no contrato. (...) Por fim, destacou a ausência de indícios de sobrepreço. Comprovada a insubsistência do débito apontado pela unidade técnica, o Tribunal, pelos motivos expostos pelo relator, acolheu as justificativas dos responsáveis, julgando regulares as contas do gestor. Acórdão 1495/2015-TCU-Plenário, TC Processo 013.126/2011-3, relator Ministro Benjamin Zymler, 17.6.2015. (grifos mantidos) 
47. Dessa forma, conforme se afirmou alhures e agora se reitera, não houve superfaturannento na contratação em destaque, referida contratação seguiu todo o regramento legal, com a adjudicação do objeto à empresa que apresentou a proposta mais vantajosa ao CPB para a realização integral do evento Paraolimpiadas Escolares no ano de 2010.
Considerações: a partir do arrazoado apresentado pelo CPB acima transcrito, e considerando o entendimento pacificado neste Tribunal, que foi levado em conta pelo CPB em suas justificativas, e com base na doutrina dominante sobre a matéria, da qual destacamos algumas abaixo transcritas, entendemos que as presentes justificativas trazidas a estes autos podem ser aceitas e consideradas satisfatórias para dirimir quaisquer dúvidas sobre o tema em análise: 		'2. Empreitada por preço global
A empreitada por preço global consiste na contratação da execução da obra ou serviço por preço certo e total. Seu uso se verifica, geralmente, em contratações de objetos mais comuns, quando os quantitativos de materiais empregados são pouco sujeitos a alterações durante a execução da obra ou da prestação de serviços e podem ser aferidos mais facilmente. Deve ser empregada somente quando for possível definir previamente no projeto, com boa margem de precisão, as quantidades dos serviços a serem executados. Nos editais para contratação de obras e serviços por este tipo de empreitada, devem estar especificadas de forma objetiva todos os elementos e informações necessários para que os licitantes possam elaborar suas propostas de preços com total e completo conhecimento do objeto licitado, visando [à] minimização dos riscos a serem absorvidos pela contratada durante a execução das obras ou serviços. É fato que quanto menor os riscos envolvidos, maior é a possibilidade de as empresas concorrentes apresentarem um preço menor em suas propostas.
O tema em questão foi objeto de análise de vários autores, que diante da complexidade do assunto buscam subsidiar os gestores responsáveis por optarem pelo regime de execução quando da contratação de obras e serviços de engenharia pela Administração Pública. Seguem posicionamentos de diversos autores.
' (...) o regime de execução de empreitada por preço global é recomendado para obras de construções novas em que o projeto básico contemple todos os elementos e serviços a serem contratados, em nível de informação suficiente para que os licitantes possam elaborar suas propostas de preços com total e completo conhecimento do objeto da licitação e contenham sólido estudo de viabilidade técnica e legal, justificando e consolidando todas as etapas do objeto. [CROCE, J., MELLO, S. & AZEVEDO, W., Decisão por Empreitada Global ou Unitária em Obras Públicas de Reformas de Edificações - Monografia apresentada ao departamento de engenharia civil da PUC-RJ, 2008]'
É consenso que para a adoção da empreitada por preço global, de forma favorável ao contratante, é necessário que o projeto esteja muito bem definido, com o maior grau de detalhamento possível, evitando ao máximo as incertezas. Caso contrário, o preço a ser pago pelo serviço tende a ser maior, uma vez que os proponentes irão embutir o preço dos riscos no valor final da proposta, onerando assim o valor da contratação.
' (...) Há que se considerar também a incompatibilidade de regimes de contratação com os graus de definição do que se quer executar. Executar uma obra por regime de preço global, com muitas indefinições, implicará conflito entre as partes. O preço estará subdimensionado, sob a óptica do construtor, para suportar os diversos serviços presumíveis, os quais o contratante supostamente julgaria estarem considerados no preço ofertado. Sob a óptica do contratante, o preço terá uma onerosidade excessiva porque o construtor tende a abranger, no preço ofertado, valores para cobrir presumibilidades que possam ocorrer ao longo do processo de execução da obra. [CARVALHO, Luiz F. e PINI, Mario S., Como remunerar fatos presumíveis? Artigo obtido em: http://www.infraestruturaurbana.com.br/solucoestecnicas/14/artigo256272-2.asp em 10/10/2012]'
Na empreita por preço global, o projeto básico deve conter informações para permitir que as medições sejam feitas de modo adequado, assim entendido como sendo feitas por etapas. Desse modo, é imprescindível uma definição clara e inequívoca das etapas físicas que constituem o todo. Tais elementos é que permitirão o estabelecimento de marcos para cada uma dessas etapas, ao término das quais caberão os pagamentos. Essas medidas facilitarão o monitoramento e o controle das obras por parte de quem as fiscalizará.
Este assunto já foi abordado por Marçal Justen Filho, conforme apresentado a seguir:
'Pretende-se que a empreitada global imporia ao particular o dever de realizar o objeto, de modo integral, arcando com todas as variações possíveis. Vale dizer, seriam atribuídos ao contratado os riscos por eventuais eventos supervenientes, que pudessem elevar os custos ou importar ônus imprevistos inicialmente. Essa concepção é equivocada (...) . Se a Administração não definir precisamente o objeto que será executado, cada licitante adotará interpretação própria (...) as propostas não serão compatíveis entre si (...) . Poderia imaginar-se que todos os licitantes incluiriam em suas propostas verbas destinadas a fazer face a essas eventualidades (...) as propostas teriam valor mais elevado (...) . Outra alternativa é que todos ou alguns dos licitantes resolvessem correr o risco e formulassem proposta não comportando imprevistos. Se esses viessem a ocorrer, a execução do objeto se tornaria inviável (...) . [FILHO, Marçal J., Comentários à lei de licitações e contratos administrativos,11 ed. São Paulo, Dialética, 2005]'
[subitem 9.2.1 do Acórdão 1345/2016-TCU-Plenário]
'9.2. recomendar ao Comitê Paraolímpico Brasileiro que:
9.2.1. aprimore os normativos e os procedimentos de verificação das propostas apresentadas pelas empresas participantes de processos de contratação, incluindo a verificação de ligação entre os participantes, bem como a área de atuação das empresas concorrentes no certame;'	       
18.16	. O CPB apresenta as seguintes informações/esclarecimentos a respeito dessa determinação, conforme itens transcritos abaixo:
'48. Em uma política permanente de aprimoramento, adotamos o pregão eletrônico em nossas contratações, além de passarmos a exigir nos editais que seja apresentada declaração idônea da inexistência de vínculo de qualquer natureza entre os participantes e o CPB.
49. Acerca da área de atuação das empresas concorrentes, somente se habilitam ao procedimento licitatório as empresas que se cadastram na Bolsa Brasileira de Mercadorias: BBMNET http://www.bbrnnet.com.br/, e que se amoldem ao objeto; de modo que somente se registram as empresas que atuem na área demandada.'
Considerações: os esclarecimentos acima são satisfatórios e atendem plenamente a recomendação feita por este Tribunal. 
[subitem 9.2.2 do Acórdão 1345/2016-TCU-Plenário]
'9.2. recomendar ao Comitê Paraolímpico Brasileiro que:
9.2.2. oriente as confederações e associações quanto à necessidade de aperfeiçoar os controles internos das entidades convenentes em relação à gestão dos recursos advindos da Lei Agnelo/Piva, incluindo a segregação de função nas etapas de aplicação desses recursos;'
18.17. Em relação ao subitem acima do Acórdão ora tratado, o CPB traz aos presentes autos as informações a seguir:
'50. O CPB orienta permanentemente as Confederações e Associações acerca de seus controles internos e em relação à gestão dos recursos da Lei nº 9.615/98, sempre respeitando a autonomia de referidas entidades, conforme preceituado no inciso I, do art. 217 da Constituição Federal.
51. Em relação à segregação de funções na execução dos recursos, diante de reduzido quadro de pessoal e estrutura, nem sempre é possível efetivar referida orientação, contudo, algumas Confederações e Associações já dispõem de Comissões Permanentes de Licitações e já separam as etapas da gestão de recursos, exigência do CPB para a descentralização de recursos para referidas entidades.'
Considerações: os esclarecimentos acima são satisfatórios e atendem plenamente a orientação emanada por este Tribunal.
[subitem 9.4 do Acórdão 1345/2016-TCU-Plenário]
'9.4. considerar não cumpridos os comandos veiculados nos subitens 9.1.2.2, 9.1.2.3 e 9.1.2.4 do Acórdão 2911/2014-TCU-Plenário;'
19. Em relação ao item 9.4 do Acórdão 1345/2016-TCU-Plenário, o CPB afirma que não existiu simulação, conluio e superfaturamento nas contratações pretéritas examinadas, e que [ele] não dispunha àquela época e não dispõe atualmente de acesso ao SIAFI, porém implementou medidas efetivas para evitar que fatos, como os apontados pela auditoria, não mais ocorram.
Considerações: os esclarecimentos acima são satisfatórios e atendem plenamente a consideração feita por este Tribunal.
CONCLUSÃO
20. Considerando a análise levada a cabo no item 'Exame Técnico', concluímos que todos os esclarecimentos/justificativas podem ser aceitos por este Tribunal, independentemente da empresa Kilo & Art Restaurante Ltda. - ME (CNPJ: 65.898.991/0001-17) não haver sido notificada da oitiva, e de a empresa Restaurante Charlu Ltda. (CNPJ: 04.862.422/0001-27) não haver apresentado sua manifestação. Entende-se que o Acórdão 1345/2016-TCU-Plenário foi cumprido em sua totalidade, estando os presentes autos em condição de ser arquivado neste Tribunal."
4.	Com essas considerações, a proposta de mérito formulada pela unidade instrutiva foi redigida nos seguintes termos (peça 105, p. 17, e 106) :
"I) com fulcro no § 1º, art. 169, do RI/TCU, encaminhar cópia ao Comitê Paraolímpico Brasileiro do acórdão que vier a ser proferido por este Tribunal, acompanhado do voto e relatório que o fundamentarem;
II) com base no inciso V, art. 169, do RI/TCU, arquivar os presentes autos neste Tribunal."
5.	Encontra-se apensado a este processo o TC-Processo 011.142/2015-4, que cuida de solicitação de informação do Delegado de Polícia Federal, Sr. Flávio Rodrigues Calil Daher, acerca das ocorrências objeto destes autos, em referência ao Inquérito Policial 0718/2012-4.
	É o Relatório.

Cássio Carlos Pereira (OAB/SP 263.755); Esley Cássio Jacquet (OAB/SP 118.253); Frederico Câmara (OAB/SP 41.705); Gessé Gonçalves Pereira Júnior (OAB/SP 84.907); Luiz Fernando de Moraes (OAB/DF 27.437); Paulo Victor Barchi Losinskas (OAB/SP 306.109); Renato Porte da Paixão (OAB/SP 79.287); Ricardo Francisco de Sales (OAB/SP 146.862) e Viviane Porte da Paixão (OAB/SP 177.910).

Não atuou.

ACOMPANHAMENTO. GESTÃO DO COMITÊ PARALÍMPICO BRASILEIRO - CPB. LEI GERAL SOBRE O DESPORTO. REITERAÇÃO DE DETERMINAÇÃO AO CPB. CUMPRIMENTO DA FINALIDADE DO PROCESSO. CIÊNCIA AO CPB E À SECRETARIA ESPECIAL DO ESPORTE DO MINISTÉRIO DA CIDADANIA. ARQUIVAMENTO.

ACOMPANHAMENTO (ACOM)

Secretaria de Controle Externo da Educação, da Cultura e do Desporto - SecexEduc e Secretaria de Controle Externo do Trabalho e Entidades Paraestatais - SecexTrabalho.

Trago a este Plenário o Relatório do Acompanhamento da Gestão do Comitê Paralímpico Brasileiro - CPB, referente ao período de janeiro a dezembro de 2011, elaborado nos termos da Instrução Normativa - IN/TCU 48/2004. 
2.	Rememoro que estes autos decorrem do TC-Processo 015.708/2011-0, autuado nos termos do art. 3º da Instrução Normativa/TCU 48/2004, para análise da gestão de recursos repassados ao Comitê Paraolímpico Brasileiro - CPB por força da Lei 9.615/1998, alterada pela Lei 10.264/2001, durante o período de agosto de 2009 a dezembro de 2010.
3.	Naqueles autos, foi prolatado o Acórdão 2911/2014-TCU-Plenário o qual, sinteticamente, determinou ao CPB a adoção de providências quanto a: i) possível superfaturamento da ordem de R$ 168 mil em contrato de fornecimento de premiação esportiva e de R$ 87.005,75 em contratação de firma para a realização de eventos; ii) ausência de concessão de desconto em contrato de compra de passagens aéreas; e iii) indícios de simulação de realização de processos licitatórios nas contratações decorrentes dos Termos de Convocação 04 e 05, ambos de 2009.
4.	O monitoramento daquele decisum foi efetuado neste processo com a prolação do Acórdão 1345/2016-TCU-Plenário, cujo teor, no que interessa ao deslinde deste feito, é o que segue transcrito abaixo:
"9.1. determinar ao Comitê Paralímpico Brasileiro que:
9.1.1. no âmbito do Convênio 3/2011, firmado entre o CPB e a Confederação Brasileira de Vôlei Paralímpico - ABVP adote medidas efetivas no sentido de recompor o erário, no que tange:
9.1.1.1. aos pagamentos irregulares de salário ao presidente da ABVP, no valor de R$ 37.798,26, bem como à funcionária daquela entidade, no valor de R$ 3.742,00;
9.1.1.2. à quantia de R$ 5.000,00 referente ao pagamento de taxas bancárias indevidamente custeadas com recursos do ajuste, bem como a valores que não foram utilizados para a quitação de despesas;
9.1.2. instaure, se ainda não o fez, Tomada de Contas Especial com vista à recomposição de dano ao erário decorrente do superfaturamento de R$ 87.005,75 na contratação da firma Contato Organização de Eventos Ltda., no ano de 2010, para a realização de eventos;
9.1.3. no prazo de 30 (trinta) dias a contar da ciência deste Acórdão, encaminhe cópia dos comprovantes de restituição dos valores pagos indevidamente à funcionária e ao Presidente da ABVP, referidos no subitem 9.1.1.1 supra, bem como documentação idônea para demonstrar as medidas levadas a efeito para o atendimento dos subitens 9.1.1.2 e 9.1.2 supra;
9.2. recomendar ao Comitê Paraolímpico Brasileiro que:
9.2.1. aprimore os normativos e os procedimentos de verificação das propostas apresentadas pelas empresas participantes de processos de contratação, incluindo a verificação de ligação entre os participantes, bem como a área de atuação das empresas concorrentes no certame;
9.2.2. oriente as confederações e associações quanto à necessidade de aperfeiçoar os controles internos das entidades convenentes em relação à gestão dos recursos advindos da Lei Agnelo/Piva, incluindo a segregação de função nas etapas de aplicação desses recursos;
9.3. considerar cumpridas as determinações constantes dos subitens 9.1.1 e 9.1.2.1 do Acórdão 2911/2014-TCU-Plenário;
9.4. considerar não cumpridos os comandos veiculados nos subitens 9.1.2.2, 9.1.2.3 e 9.1.2.4 do Acórdão 2911/2014-TCU-Plenário;
9.5. determinar a realização de audiência dos responsáveis pelos indícios de simulação nos Termos de Convocação 04/2009 e 05/2009, bem como a oitiva da (s) empresa (s) envolvida (s) na ocorrência para fins de eventual aplicação da penalidade insculpida no art. 46 da Lei 8.443/1992;"
5.	Aprecia-se nesta etapa processual o monitoramento levado a efeito pela Secretaria de Controle Externo do Trabalho e Entidades Paraestatais - SecexTrabalho acerca do cumprimento das determinações exaradas no mencionado Acórdão 1345/2016-TCU-Plenário. 
6.	Inicio o exame deste feito destacando que, conforme apontado pela SecexTrabalho nos itens 18 a 18.14 da instrução parcialmente transcrita no Relatório precedente, a entidade deu cumprimento aos subitens 9.1.1.1, 9.1.1.2 e, via de consequência, ao subitem 9.1.3 do Acórdão ora em monitoramento.   
7.	Com efeito, o CPB acostou aos autos documentação que comprova a efetiva recomposição ao erário dos valores de R$ 37.798,26, R$ 3.742,00 e de R$ 5.000,00 atinentes aos comandos veiculados nos itens acima mencionados. 
8.	Quanto ao subitem 9.1.2, cabem os seguintes comentários. A determinação lá veiculada tinha por objeto recompor os cofres da entidade de dano ao erário da ordem de R$ 87 mil decorrente de superfaturamento na contratação da firma Contato Organização de Eventos Ltda. no ano de 2010 para a realização de eventos.
9.	Para melhor situar os fatos, cumpre transcrever o seguinte excerto da instrução lançada pela então Secretaria de Controle Externo da Educação, da Cultura e do Desporto - SecexEduc nos autos do TC-Processo 015.708/2011-0 (peça 7 daquele processo, pp. 9/11) :
"34.2.	Constatação 002: Superfaturamento na contratação de empresa especializada na produção de eventos, no valor de R$ 87.005,75. [Apontamentos da então Controladoria-Geral da União - CGU]
34.2.1. O CPB, nos exercícios de 2009 e 2010, promoveu licitação na modalidade pregão presencial, para a contratação de empresa especializada na organização de eventos, especificamente para realização das Paraolimpíadas Escolares. Nos dois certames[,] a empresa Contato (CNPJ 05.204.646/0001-04) sagrou-se vencedora. Seguem aspectos verificados a partir de exame nos processos 5/2009 e 3/2010 referentes aos procedimentos licitatórios, por exercício.
34.2.1.1.	Exercício de 2009 - Processo 5/2009:
'Não foi identificado no processo 5/2009, o Termo de Referência com as cotações necessárias à avaliação dos custos do objeto a ser licitado. Ainda [se verificou] que determinados itens a serem contratados para a realização do evento carecem de maior especificação.
Em 28/10/2009, de acordo com a Ata de Realização do Termo de Convocação 17/2009, o pregão presencial foi realizado. A empresa credenciou-se e apresentou proposta no valor de R$ 349.708,00. Apesar de apenas uma empresa ter comparecido, houve o prosseguimento do certame e, após negociação entre a Comissão de Licitação e a referida empresa, foi acordado o valor de R$ 325.000,00.
Ressalta-se que com o valor pago de uma diária da locação da impressora seria possível adquirir o produto em questão, já que o custo de uma impressora jato de tinta desta marca varia entre R$ 120,00 e R$ 160,00, dependendo do modelo, segundo pesquisa de preços realizada em diferentes sites, incluindo o www.loiahp.com.br, referente à loja on-line do próprio fabricante das impressoras.
Novamente, os preços apresentados para efeito de comparação são unitários, porém, a compra se deu em maior quantidade. Por exemplo, no caso da bola com guizo, foram adquiridas 20 unidades a R$ 300,00, totalizando R$ 6.000,00. Se fossem adquiridas a preço da pesquisa efetuada, o valor da compra cairia para R$ 1.800,00, tendo a possibilidade de o preço diminuir ainda mais em razão da quantidade adquirida.
Já na parte de serviços, o CPB contratou 'troca de placa vinílica semiflexível cor marfim de piso paviflex classic 2 mm tamanho 30x30cm no total de 1000 placas com mão de obra' pelo valor total de R$ 38.000,00, o que representa o total de R$ 422,22 por metro quadrado (total de 90m2) .
Pelo SINAPI - Sistema Nacional de Pesquisa de Custos e Índices da Construção Civil, criado e atualizado pela Caixa Econômica Federal e referência oficial dos custos da construção civil, o custo do metro quadrado do Piso vinílico semiflexível padrão liso, espessura 2mm, fixado com cola (códigos SINAP 0116 / 72185) , é de R$ 32,00, o que corresponde a um sobrepreço de 1.220% e o pagamento indevido de R$ 35.120,00, apenas neste serviço.
Por fim, destaca-se que o pregão presencial foi realizado no dia 28/10/2009, apenas doze dias antes da realização do evento, sendo destes apenas sete os dias úteis, um prazo reduzido para a organização de um evento desse porte. O relatório técnico do CPB, em sua página dois, comprova tal fato: 'Algumas dificuldades foram inevitáveis devido à licitação ser lançada uma semana antes do evento. A empresa ganhadora teve poucos dias para organizar e nem tudo foi providenciado, como por exemplo: falta de logística na cerimônia de abertura; a rampa de acesso chegou após o início do desfile; a cobertura dos furos no ginásio não foi providenciada; a banda lateral do futebol cinco não foi instalada conforme recomendação'.
34.2.1.2.	Exercício de 2010 - Processo 3/2010:
'Dos autos do processo consta o Termo de Referência elaborado pelo CPB (12/07/2010) , com três orçamentos para avaliar os custos do objeto a ser licitado. O melhor preço cotado foi apresentado pela empresa Contato, no valor global de R$ 857.771,00.
Em 11/08/2010, de acordo com a Ata de Realização do Termo de Convocação n° 018/2010, o pregão presencial foi realizado. Cinco empresas se credenciaram. Após a fase de lances a empresa Contato é declarada vencedora do certame, com valor global de R$ 430.000,00.
A partir de análise conjunta dos pregões presenciais de organização de eventos para as Paraolimpíadas Escolares, verifica-se que há significativa diferença nos preços dos produtos e serviços contratados entre a licitação de 2009, onde se verificou restrições ao caráter competitivo e apenas uma empresa participou do certame, e a licitação de 2010, na qual houve efetivamente competição. Destaca-se ainda que na licitação de 2010 o preço inicialmente cotado pelo CPB, de R$ 857.771,00, caiu para R$ 430.000,00, uma redução de aproximadamente 50%.
Salienta-se que os produtos e serviços licitados em 2009 e 2010 possuem exatamente as mesmas características e foram fornecidos pela mesma empresa - Contato Organização de Eventos Ltda..
Dessa forma, resta evidenciada uma diferença entre os preços praticados, para os mesmos produtos, nos dois exercícios variando de 78% a 900%, diferença essa ocasionada pela ausência de competitividade na licitação de 2009.
Considerando-se os preços de mercado, para uma amostra de itens extraídos do contrato do exercício de 2009 relacionados com suas quantidades totais, podem-se apontar as divergências demostradas na tabela (Peça 5, p. 36) .
Da análise dos preços contratados pelo CPB para os produtos e serviços necessários à realização do evento em questão, verifica-se, a partir da amostra anterior, um superfaturamento de R$ 87.005,75'."
10.	Em sua defesa, o CPB assevera, em essência, que os certames foram realizados sob a modalidade de menor preço global. Em seguida, faz considerações à jurisprudência do TCU acerca de licitações sob o regime de empreitada por preço global. 
11.	No entender da entidade, os certames em foco não poderiam ter sido escrutinados, como foram pela CGU e pela unidade técnica, tendo por base preços unitários, pois o que importaria, ao final, seria o menor preço global, sendo que este último, quando comparado com o preço de mercado, não apresentava superfaturamento. 
12.	Inicialmente, deve-se esclarecer que, nos termos do art. 6º da Lei 8.666/1993, empreitada por preço global é um regime de execução indireta em que o órgão ou entidade contrata com terceiros a execução da obra ou do serviço por preço certo e total. 
13.	Já o art. 45, § 1º, daquele diploma legal preceitua que os tipos de licitação são: i) a de menor preço; ii) a de melhor técnica; iii) a de técnica e preço e; iv) a de maior lance ou oferta, nos casos de alienação de bens ou concessão de direito real de uso.
14.	É dizer, não há que se baralhar tipo de licitação com regime de execução, como quer o CPB. Por óbvio, a entidade assim procede como fito de tentar salvaguardar o procedimento aventado de comparar, tão-somente, o preço global com o de mercado.  
15.	A jurisprudência do TCU, nos casos de licitação do tipo menor preço global é no sentido da imprescindibilidade da análise dos preços unitários. Tal entendimento visa a coibir a prática do denominado jogo de planilha, que se caracteriza pela elevação dos quantitativos de itens que apresentavam preços unitários superiores aos de mercado e redução dos quantitativos de itens com preços inferiores, por meio de alterações contratuais informais, materializadas por meio de termo aditivo.
16.	Para corroborar o que acima afirmado, cito os precedentes abaixo, colhidos da ferramenta de pesquisa intitulada Jurisprudência Selecionada:
Acórdão 2381/2008-TCU-Plenário (Relator Ministro Benjamin Zymler) 
"Devem constar obrigatoriamente do orçamento estimado os critérios de aceitabilidade de preços unitários e global, com a fixação de preços máximos, tanto para as licitações do tipo menor preço unitário quanto nas de menor preço global, em razão de expressas determinações legais (artigos 40, caput, e inciso X, e 43, inciso IV, da Lei 8.666/1993) ."
Acórdão 3076/2010-TCU-Plenário (Relator Ministro Augusto Nardes) 
"As planilhas de custos e formação de preços constantes da proposta da licitante devem retratar a composição do preço unitário mensal dos serviços, não sendo meramente referenciais, ainda que a licitação seja do tipo menor preço global."
Acórdão 6441/2011-TCU-Primeira Câmara (Relator Ministro-Substituto Augusto Sherman) 
"É obrigatório incluir em edital os critérios objetivos de aceitabilidade de preços unitários e global, com a fixação dos preços máximos aceitáveis e tendo por referência os preços de mercado e as especificidades do objeto licitado, devidamente justificadas e demonstradas."
Acórdão 8117/2011-TCU-Primeira Câmara (Relator Ministro Walton Alencar Rodrigues) 
"O julgamento de propostas pelo menor preço global, sem análise dos preços unitários e sem estimativa de quantidades, pode conduzir à prática de jogo de planilha."
Acórdão 2177/2012-TCU-Plenário (Relator Ministro-Substituto André de Carvalho) 
"Devem ser incluídos nos editais de licitação os critérios de aceitabilidade de preços unitários, além dos critérios para o preço global."
Acórdão 6130/2012-TCU-Segunda Câmara (de minha Relatoria) 
"O edital deve trazer o detalhamento dos preços unitários dos itens que compõem a planilha orçamentária estimativa, a partir de critérios objetivos de aceitabilidadede preços unitários e globais."
Acórdão 146/2013-TCU-Plenário (Relator Ministro José Jorge) 
"O edital da licitação deve incluir cláusula estabelecendo critérios de aceitabilidade dos preços unitários e definição de seus valores máximos (art. 40, inciso X, da Lei 8.666/1993 e a Súmula 259 do TCU) ."
17.	Em acréscimo, cito o recente entendimento do Plenário desta Corte no sentido de que a ausência de critérios de aceitabilidade de preços unitários constitui erro grosseiro, a atrair, inclusive, a responsabilidade do parecerista jurídico:
Acórdão 1695/2018-TCU-Plenário (Relator Ministro Vital do Rêgo) 
"A ausência do critério de aceitabilidade dos preços unitários no edital de licitação para a contratação de obra, em complemento ao critério de aceitabilidade do preço global, configura erro grosseiro que atrai a responsabilidade do parecerista jurídico a quem coube o exame da minuta do edital, que deveria saber, como esperado do parecerista médio, quando os dispositivos editalícios estão aderentes aos normativos legais e à jurisprudência sedimentada que regem a matéria submetida a seu parecer."
18.	Não é demais ressaltar que, em se tratando de obras, o tema em debate possui verbete na Súmula de Jurisprudência do TCU:
Enunciado 259/2010
"Nas contratações de obras e serviços de engenharia, a definição do critério de aceitabilidade dos preços unitários e global, com fixação de preços máximos para ambos, é obrigação e não faculdade do gestor." (grifo acrescido) 
19.	À guisa de conclusão, o argumento trazido à baila pelo CPB para não dar cumprimento ao comando do decisum ora em monitoramento não é capaz, per se, de justificar a mora do gestor. É necessário destacar que, em verdade, os argumentos aventados pela entidade deveriam servir de suporte às alegações de defesa do (s) responsável (eis) pelo dano ao erário em foco.  
20.	Devo asseverar, ademais, apenas para argumentar, que, ainda que o entendimento aventado pelo CPB acerca da questão dos preços unitários fosse correto - que como visto acima não é - ainda seria necessário que a entidade comprovasse por elementos idôneos - e não por mera afirmação como fez - que o preço global praticado estava alinhado com o de mercado.
21.	Nesse sentido, em que pese a proposta da unidade técnica de considerar cumprida a determinação exarada 9.1.2, é necessário reiterá-la, eis que não restou demonstrado nos autos o seu adimplemento. 
22.	Prosseguindo, passo ao exame das razões de justificativa ofertadas pelos responsáveis em atenção às audiências determinadas por meio do subitem 9.5 do Acórdão 1345/2016-TCU-Plenário.
23.	A irregularidade pela qual os gestores foram demandados pelo TCU foi assim descrita pela então CGU (peça 7 do TC-Processo 015.708/2011-0, pp. 14/15) :
"39.	Constatação 011: Simulação de realização de processos licitatórios na execução dos Convênios 97/09 e 98/09, no valor total de R$ 124.800,00.
39.1.	Inconsistências relacionadas pela análise da SFC/CGU:
'Nos processos analisados, a entidade informa sobre a realização de duas licitações (Termo de Convocação n° 04/09 e n° 05/09) de objetos praticamente idênticos, uma para cada evento, tendo os certames sido realizados no mesmo dia, horário e local, e com as mesmas empresas vencedoras. Cada um dos processos licitatórios tinha como objeto o Festival Escolar Paraolímpico de Atletismo nas cidades de Guarujá/SP e Ribeirão Pires/SP.
Destarte, constatou-se a ausência de comprovação suficiente da realização de tais certames, tendo em vista que não foram anexadas aos processos as propostas das empresas participantes nas licitações, tampouco as atas de realização dos certames, assinadas pelos presentes.
Cumpre o registro adicional de apontamento tratado em outro item do presente relatório acerca do detalhamento insuficiente dos objetos das licitações em tela. Problema esse observado desde a análise aos Planos de Trabalho dos dois ajustes.
O detalhamento insuficiente dos certames deu origem a contratos que possibilitariam o pagamento por serviços a preços superiores aos praticados no mercado, pela inviabilidade de comparação entre as propostas, assim como impossibilitando eventual glosa por serviços executados parcialmente ou de maneira inadequada.
Não cabe o acatamento da justificativa de que não foram elaboradas Atas das referidas licitações, tendo em vista que os respectivos Termos de Convocação não continham tal previsão. 
Ainda, as empresas consultadas para cotação prévia para todos os itens foram exatamente as mesmas convidadas para participar dos certames licitatórios. E, nos dois processos, as cotações apresentadas junto com os Planos de Trabalho e as respectivas propostas das licitantes para todos os itens mostraram-se iguais, indicando que, de fato, o processo licitatório não promoveu competitividade.
Ressalta-se que apesar do grau de detalhamento dos objetos/serviços a serem contratados ter-se mostrado insuficiente, o que, de fato, inviabilizaria a comparação entre propostas, os valores das cotações/propostas das empresas, apresentaram similaridade entre si. 
Considerando que a entidade não elaborou atas circunstanciadas dos processos licitatórios, o detalhamento insuficiente dos objetos/serviços a serem contratados, que as empresas consultadas para cotação prévia foram as mesmas convidadas para as licitações, que as propostas de todas apresentaram-se iguais às cotações anteriores, a ausência de competitividade entre as licitantes, e a similaridade ente os valores das cotações/propostas, não restou comprovada a realização dos certames licitatórios referentes aos Termos de Convocação nº  04/09 e n° 05/09.'"
24.	Foram instados em audiência os Srs. Marcos Alberto Moura (Presidente da Comissão de Licitação) , Roberto Carlos de Cunto e Cleiton Maurício Monteiro - ambos na condição de membros da Comissão de Licitação, bem como foram efetuadas as oitivas das empresas Turismo Direto Agenciamento de Viagens e Turismo Ltda., Método Tours Agência de Viagens e Turismo Ltda., Europatur Viagens e Turismo Ltda., Nobilis Buffet e Serviços, Kilo & Art Restaurante Ltda. ME, Restaurante Charlu Ltda., VRC Eventos Esportivos Ltda., Rumo Certo Eventos Esportivos Ltda. e FMF Eventos Esportivos Ltda., tendo em vista a possibilidade de aplicação da penalidade insculpida no art. 46 da Lei 8.443/1992 (declaração de inidoneidade) .
25.	De forma sintética, a irregularidade atribuída aos membros da Comissão de Licitação e ao seu Presidente pode ser assim descrita: ii) condução de certame com indícios de simulação, tendo em conta a ausência de competitividade; e ii) descumprimento de preceito normativo que impunha o detalhamento dos objetos a serem licitados e a existência de atas circunstanciadas de realização das licitações (Resolução/CPB/DIREX/003, de 19/1/2006) . 
26.	Acerca do primeiro ponto, à míngua de aprofundamento por parte da então Secretaria de Controle Externo da Educação, da Cultura e do Desporto sobre a irregularidade, remanescem nos autos apenas as informações da então CGU, as quais, por si sós, não são suficientes para corroborar a existência de simulação nos certames em análise.
27.	Como descrito por aquele órgão de controle interno, cuidou-se na espécie, de dois convênios firmados pelo CPB com a Associação Brasileira de Desportos para Deficientes Intelectuais, cujo objeto era a realização do Festival Escolar Paraolímpico de Atletismo - Descobrindo Talentos, nas cidades do Guarujá/SP, em 11/12/2009, no valor de R$ 63.400,00 e de Ribeirão Pires/SP, em 15/12/2009, no montante de R$ 61.400,00 (peça 5, p. 63) .
28.	De acordo com a então CGU, o objeto dos processos licitatórios consistia: i) na locação de 20 ônibus para transporte de atletas do local de origem para competição e retorno ao local de origem, no dia do evento; ii) no fornecimento de 1.600 kits lanches; e iii) na contratação de empresa para organização e coordenação geral do evento - gerenciamento, realização de arbitragens, programações de provas e rodízios, relatórios, resultados e locações de equipamentos necessários (peça 5, p. 63) .
29.	Para fundamentar a hipótese de provável simulação nos certames, a então CGU apresentou o seguinte quadro comparativo de alguns dos preços ofertados pelos licitantes (peça 5, pp. 65/66) :
	Locação de ônibus

	Empresa (CNPJ) 
	Valor Unitário (R$) 

	Turismo Direto Agenciamento de Viagens Ltda. (03.746.990/0001-08) 
	1.500,00

	Método Tours Agência de Viagens e Turismo Ltda. (71.637.896/1) (101-62) 
	1.600,00

	Europatur Viagens e Turismo Ltda. (07.256.703/0001-24) 
	1.700,00

	Alimentação (kits lanches) 

	Empresa (CNPJ) 
	Valor Unitário (R$) 

	Nobilis Buffet e Serviços (09.534.317/0001-82) 
	10,00

	Kilo & Art Restaurante Ltda. ME (65.898.991/0001-17) 
	13,00

	Restaurante Charlu Ltda. (04.862.422/0001-27) 
	13,00

	Organização e Coordenação do Evento

	Empresa (CNPJ) 
	Valor Unitário (R$) 

	VRC Eventos Esportivos Ltda. (08.648.608/0001-39) 
	14.000,00

	Rumo Certo Eventos Esportivos Ltda. EPP (09.608.387/0001-38) 
	16.000,00

	FMF Eventos Esportivos Ltda. (08.973.748/0001-82) 
	17.000,00

30.	Diante da inexistência de outros indícios que corroborem a hipótese aventada de simulação, não há como concluir, somente com os dados acima expressados, que a fraude teria ocorrido nos certames em foco. 
31.	Como é cediço, para que a simulação estivesse amparada, pelo menos em dados indiciários, seria necessária a comprovação de outras irregularidades tais como: i) existência de sócios comuns entre as empresas; ii) endereços comuns da sede de duas ou mais firmas; iii) ocorrência de erros de ortografia similares em propostas de duas ou mais empresas etc.
32.	Não é demais destacar que os responsáveis, em suas razões de justificativa, apontaram que a coincidência de preços ocorreu em função de as empresas convidadas para os certames terem sido as mesmas que apresentaram a cotação prévia de preços, não havendo restrição a tal procedimento no Regulamento de Aquisições e Contratos do CPB (Resolução/Conselho Administrativo/CPB 001/2010, disponível em http://gestaorecursos.cpb.org.br/documentos/normativos/Regula mento_de_Aquisi%C3%A7%C3%B5es_e_Contratos-RAC-CPB.pdf) .
33.	Sobre o segundo ponto da audiência, de acordo com a então CGU, o objeto dos torneios licitatórios foi descrito conforme consta do item 29 acima. De fato, a entidade deveria ter detalhado o conteúdo dos denominados "kits lanches", bem como especificado melhor o gerenciamento do evento, fazendo constar cada uma das metas de trabalho de forma individualizada.
34.	Os responsáveis justificaram que, na condição de membros da Comissão de Licitação, seguiram os dados contidos em projetos aprovados anteriormente pelo CPB, ou seja, teriam agido na crença de que a entidade já havia elaborado e definido, de maneira suficiente à espécie, o objeto dos certames. Reconhecem, ademais, que desconheciam o Regulamento de Aquisições e Contratos do CPB então vigente.
35.	Na falta de outros elementos que indiquem má-fé ou dolo, considero que a falha, per se, não é suficiente para apenar os gestores, mormente quando se tem em conta que são atos praticados há quase dez anos atrás, circunstância que pode prejudicar a produção de provas dado que a entidade é obrigada a manter seus processos de aquisição por sessenta meses - cinco anos (art. 46 da Resolução Conselho Administrativo/CPB 001/2010) .
36.	Esclarecidos tais pontos, passo, por fim, ao exame do item 9.4 do Acórdão ora em monitoramento que, de forma sintética, considerou não cumpridos os comandos veiculados por meio dos subitens 9.1.2.2, 9.1.2.3 e 9.1.2.4 do Acórdão 2911/2014-TCU-Plenário, cujo teor segue abaixo: 
Acórdão 2911/2014-TCU-Plenário 
"9.1. determinar ao Comitê Paralímpico Brasileiro que:
 (...) 
9.1.2. informe a este Tribunal, no prazo de 30 (trinta) dias a contar da ciência deste Acórdão, as providências adotadas em relação às ocorrências a seguir descritas:
 (...) 
9.1.2.2. superfaturamento de R$ 87.005,75 na contratação da firma Contato Organização de Eventos Ltda., no ano de 2010, para a realização de eventos;
9.1.2.3. não concessão do desconto previsto no contrato de fornecimento de passagens aéreas entabulado com a empresa Shaty Turismo Ltda.;
9.1.2.4. indícios de simulação de realização de processos licitatórios nas contratações decorrentes dos Termos de Convocação 04 e 05, ambos de 2009;"
37.	No que tange aos subitens 9.1.2.2 e 9.1.2.4 supra, observo que os tópicos ali versados restaram devidamente examinados alhures, não havendo medidas adicionais a serem adotadas nesta oportunidade. 
38.	Quanto ao subitem 9.1.2.3, rememoro o que assentei no Voto condutor do Acórdão 1345/2016-TCU-Plenário:
"33. (...) a situação versa sobre repactuação efetuada em contrato de fornecimento de passagens aéreas com o fito de adequá-lo à mudança normativa ocorrida, segundo aduziu o CPB, no curso da vigência do ajuste.
34. O caso em foco cuida de licitação realizada pelo CPB, no valor de R$ 5.281.673,97, para o fornecimento de passagens aéreas, cuja avaliação das propostas obedeceria ao critério de maior percentual de desconto oferecido para as passagens aéreas e, ainda, do percentual de comissão incidente sobre os custos de serviços realizados por terceiros referentes a reservas e hospedagem; fretamento de ônibus e vans, locações de veículos com ou sem motorista.
35. Sagrou-se vencedora a empresa Shaty Turismo Ltda., que ofertou 28,90% de desconto sobre as passagens aéreas e 0,01% de comissão a ser cobrada do CPB sobre os serviços de hospedagem e demais serviços conexos.
36. Como verificado, o CPB deixou de exigir da contratada o percentual de desconto acertado sob a justificativa de alteração perpetrada na então Portaria 265/2001 do Ministério do Planejamento, por meio da edição da Instrução Normativa 7/2012 da Secretaria de Logística de Tecnologia da Informação - SLTI daquele Ministério, a partir da qual ficou instituído como critério o pagamento de uma taxa fixa de agenciamento, denominada Remuneração do Agente de Viagem - RAV.
37. Ocorre que, consoante apontado pela SecexEduc, a situação se refere a fatura emitida em novembro de 2009, ou seja, em período em que ainda vigente a sistemática prevista da concessão de descontos.
38. Em que pese a constatação acima, tendo em vista o longo transcurso temporal desde a ocorrência do fato, aproximadamente de 7 anos, bem como a baixa materialidade da fatura envolvida, deixo de propor a determinação alvitrada pela SecexEduc para que a entidade adote providências com vistas ao ressarcimento de tal quantia, porquanto tal medida, por certo, redundaria em relação custo benefício desfavorável ao próprio Comitê Paralímpico Brasileiro."
39.	Vê-se, portanto, que, também em relação ao multicitado subitem 9.1.2.3 do Acórdão 2911/2014-TCU-Plenário, não há medida adicional a ser adotada nesta oportunidade.
40.	À guisa de conclusão, deve ser reiterada a determinação constante do subitem 9.1.2 do Acórdão ora em monitoramento, devendo o CPB informar ao Tribunal, em prazo certo, as medidas adotadas para o seu cumprimento, com o consequente arquivamento do processo após o pronunciamento da entidade, com base no art. 169, inciso V, do RI/TCU.
41.	Cabível, ainda, encaminhar cópia do Acórdão que sobrevier ao Delegado de Polícia Federal, Sr. Flávio Rodrigues Calil Daher, em atenção à Solicitação objeto do TC-Processo 011.142/2015-4, apenso a estes autos, bem como ao CPB e à Secretaria Especial do Esporte do Ministério da Cidadania. 
	Pelo exposto, voto por que seja adotado o Acórdão que ora submeto a este Colegiado.
	T.C.U., Sala das Sessões, em 10 de julho de 2019.
MARCOS BEMQUERER COSTA
Relator